臺灣新北地方法院板橋簡易庭民事簡易判決
110年度板簡字第2636號
原      告  廖瑾雯  
            廖嘉玲  
            廖經祐  
            周幼梅  
前列四人共同
訴訟代理人  陳俊翔律師
被      告  廖經偉  
訴訟代理人  安玉婷律師
上列當事人間請求返還不當得利等事件，本院於民國111年11月2
5日言詞辯論終結，判決如下：
    主      文
被告應給付原告廖經祐新臺幣壹拾柒萬玖仟零壹拾陸元，及自民
國一百一十一年六月二十五日起至清償日止，按年利率百分之五
計算之利息。
被告應自民國一百一十年十月五日起至返還新北市○○區○○○段○○○
○段○○○地號土地及其上六六四○建號建物之夾層部分止，按月給
付原告廖經祐新臺幣捌仟柒佰陸拾壹元。
原告其餘之訴駁回。
訴訟費用由被告負擔百分之三十六，由原告廖瑾雯、廖嘉玲各負
擔百分之十五，由原告周幼梅負擔百分之五，餘由原告廖經祐負
擔。
本判決第一項部分得假執行；但被告如以新臺幣壹拾柒萬玖仟零
壹拾陸元為原告廖經祐供擔保，免為假執行。
本判決第二項部分得假執行；但被告於各到期部分如以新臺幣捌
仟柒佰陸拾壹為原告廖經祐預供擔保，得免為假執行。
原告其餘假執行之聲請駁回。
    事實及理由
壹、程序事項：
    按訴狀送達後，原告不得將原訴變更或追加他訴。但請求基
    礎事實同一、擴張或減縮應受判決事項之聲明，不在此限，
    此參諸民事訴訟法第255條第l項第2、3款之規定自明。查，
    本件原告起訴時，原聲明為：「被告應分別給付原告廖瑾雯
    新臺幣（下同）81,267元、原告廖嘉玲81,267元、原告廖經
    祐297,318元、原告周幼梅36,119元，及自本訴狀繕本送達
    之翌日起至清償日止，按年利率百分之五計算之利息。」，
    嗣於本院民國111年6月24日以民事變更聲明暨證據調查聲請
    狀變更訴之聲明為：「一、被告應分別給付原告廖瑾雯51,8
    72元、原告廖嘉玲51,872元、原告廖經祐277,109元、原告
    周幼梅36,119元，及自民事變更聲明暨證據調查聲請狀繕本
    送達之翌日起至清償日止，按年利率百分之五計算之利息。
    二、被告應自110年10月5日起至返還新北市○○區○○○段○○○○
    段000地號土地及其上6640建號建物、夾層部分、增建部分
    止，按月給付原告廖經祐11,023元。」等語。經核原告所為
    訴之變更，揆之前開規定，核無不合，均應予准許。
貳、實體事項：
一、原告主張：
㈠、緣訴外人廖運源先生前於106年4月27日安詳辭世，其法定繼
    承人為其配偶即訴外人廖陳寶英、子女即訴外人廖文銘、訴
    外人施廖秀娘、訴外人廖淑慧等，共計四人。而繼承人廖文
    銘先生嗣後亦不幸於107年4月20日因病逝世，其繼承人為其
    配偶即原告周幼梅、子女即原告廖瑾雯、廖嘉玲、廖經祐，
    及子女即被告廖經偉等，共計五人。又，繼承人廖陳寶英女
    士嗣後亦於108年7月15日離世，其繼承人則為訴外人施廖秀
    娘、訴外人廖淑慧，以及代位繼承廖文銘先生應繼分之四名
    子女，即原告廖瑾雯、廖嘉玲、廖經祐以及被告廖經偉。
㈡、經查，廖運源先生於生前已備有遺囑一紙，並將新北市○○區○
    ○○段○○○○段000地號土地及其上6640建號建物（即分割前之1
    364建號建物）即新北市○○區○○路00號（下稱系爭房地），
    其中除有一樓房地外，另有夾層部分、增建部分（下合稱系
    爭房地之夾層），分別遺贈二分之一所有權予原告廖經祐、
    被告廖經偉，並於109年1月21日完成不動產過戶登記。然而
    ，系爭房地之夾層自被繼承人廖運源先生過世即106年4月27
    日起，均遭被告廖經偉無權佔用至今。
㈢、被告廖經偉於系爭房地之夾層完成不動產過戶登記前無權占
    有之行為，業已侵害繼承人廖文銘、廖陳寶英之權利，而繼
    承人廖文銘、廖陳寶英雖已逝世，然渠等依法得主張之權利
    仍由原告等人繼承之，故原告等四人仍得對被告主張相當於
    租金之不當得利或侵權行為之損害賠償：　　
　⒈經查，系爭房地之夾層於106年4月27日即訴外人廖運源逝世
    後，即屬被繼承人廖運源之遺產，而為全體繼承人即訴外人
    廖陳寶英、子女即訴外人廖文銘、訴外人施廖秀娘、訴外人
    廖淑慧等人公同共有之，渠等之應繼分比例各為4分之1。次
    查，於被繼承人廖運源先生逝世後即106年4月28日起至109
    年1月20日即系爭房地之夾層完成過戶登記前，原告等四人
    及被告公同共有廖文銘先生之應繼分，各為5分之1，換言之
    ，原告等四人於繼承廖文銘先生享有之應繼分4分之1後，就
    系爭房地之夾層之應繼分各為20分之1（計算式：1/4*1/5=1
    /20）。再查，於繼承廖文銘先生之應繼分3分之1後，原告
    廖瑾雯、廖嘉玲、廖經祐等三人代位繼承廖陳寶英女士享有
    之應繼分4分之1後，就系爭房地之應繼分各為48分之1（計
    算式：1/3*1/4*1/4=1/48）。是以，原告周幼梅於繼承廖文
    銘先生之應繼分後，其應繼分之比例為1/20，原告廖瑾雯、
    廖嘉玲、廖經祐於繼承廖文銘先生之應繼分與代位繼承廖陳
    寶英之應繼分後，其應繼分之比例各為（計算式：1/20+1/4
    8=17/240）。
　⒉經查，系爭房地座落區域具有下列各項優勢，除生活機能、
    教育機構、藝文休閒設施完備外，亦因存有完整之交通網絡
    得以串連整個雙北生活圈，而屬優質住宅環境，綜合評估其
    優勢，其每平方公尺之租金價格為319元，應屬合理。又，
    系爭房地之夾層具三房一廳一廚房一衛浴之格局，亦有獨立
    之大門與樓梯，具完整之住家空間，依系爭房地之夾層共69
    .11平方公尺，以每平方公尺之租金價格為319元為計算，系
    爭房地之夾層租金應為22,046元（計算式：319*69.11=22,0
    46.09）。
　⒊從而，被告占用系爭房地之夾層按月所享有相當於租金之不
    當得利數額，依前述計算可知每月為22,046元，原告等四人
    均得依法請求自106年4月28日起至109年1月20日止，共計32
    月23日之不當得利。故原告等四人分別得請求下列數額：
    ⑴原告廖瑾雯、廖嘉玲、廖經祐自106年4月28日起至109年1
      月20日止各得向被告廖經偉請求51,872元（計算式：22,0
      46元*32月*17/240)+(22,046元*23/30*17/240)=51,872元
      ）。　
　　⑵原告周幼梅自106年4月28日起至109年1月20日止得向被告
      廖經偉請求36,119元（計算式：(22,046元*32月*1/20)+(
      22,046元*23/30*1/20)=36,118.6元）。
㈣、被告廖經偉雖於系爭房地之夾層完成不動產過戶登記之日起
    即109年1月21日時，成為所有權人之一，然其仍與原告廖經
    祐為分別共有關係，應有部分各為二分之一，依司法實務之
    定見可知，被告廖經偉仍無權利占用系爭房地之夾層之全部
    ，故原告廖經祐自得向被告廖經偉請求前開51,872元外，並
    得自109年1月21日起至110年10月4日止，應得對被告請求之
    數額共225,237元（計算式：(22,046元*20月*1/2)+(22,046
    元*13/30*1/2)= 225,236.6元），共計277,109元（計算式
    ：51,872元+225,237＝277,109）。另自110年10月5日起至返
    還系爭房屋之夾層前，按月給付原告廖經祐相當於租金之不
    當得利11,023元。
㈤、為此，爰依不當得利之法律關係提起本件訴訟，並聲明如前
    開程序事項中變更後之聲明。
二、被告則以：
㈠、被告是經廖運源、廖陳寶英、廖文銘之同意居住在系爭房地
    之夾層，被告是有權占有，原告主張基於繼承廖陳寶英、廖
    文銘之權利對被告主張相當於租金之不當得利或侵權行為之
    損害賠償，並無理由。
  ⒈原告廖瑾雯、廖嘉玲及廖經祐為廖文銘與周幼梅所生之子女
    ；而被告廖經偉為亦為廖文銘之子，然並非係與其配偶周幼
    梅所生，而係與張海倫所生；因此，父親廖文銘自被告小時
    候即安排與祖父廖運源、祖母陳廖寶英居住在系爭房地之夾
    層內，由祖父祖母照顧，被告自小並未與父親廖文銘及其家
    人同住(即原告等)，以避免紛爭，並居住至今。
  ⒉於祖父廖運源於106年4月27日過世後，被告即與祖母廖陳寶
    英一同繼續居住在系爭房地之夾層內，且因廖陳寶英身體欠
    佳，無法自理，需他人24小時照顧；且祖父廖運源之子女(
    即父廖文銘、姑姑施廖秀娘、姑姑廖淑慧)均因結婚另有居
    住地不住在系爭房地夾層內，因此均係由被告照顧廖陳寶英
    、陪同廖陳寶英居住。因此，於祖父廖運源過世後，被告仍
    繼續居住在系爭房地之夾層內，是經廖運源之繼承人(即廖
    陳寶英、廖文銘、施廖秀娘、廖淑慧)全體之同意。
　⒊而自廖文銘於107年4月20日過世後，同前述，被告仍繼續照
    顧祖母廖陳寶英、陪同祖母廖陳寶英繼續居住，此亦為廖陳
    寶英同意；之後於107年7月25日祖母廖陳寶英經法院裁定由
    廖淑慧為監護人於107年1月31日生效後，監護人廖淑慧亦同
    意被告繼續居住在系爭房地夾層內，以利照顧祖母廖陳寶英
    。
  ⒋因此，被告自小居住在系爭房屋夾層內至今，是祖父廖運源
    、父親廖文銘、祖母廖陳寶英均同意之；原告所稱:被告侵
    害廖文銘、廖陳寶英之權利，因此由原告等人「繼承」及「
    代位繼承」廖文銘、廖陳寶英對於被告之不當得利或侵權行
    為之損害賠償，自無理由。原告並應就被告有不當得利、侵
    權行為之事實負舉證之責。　　
㈡、原告廖經祐主張自不動產過戶登記之日起即109年1月21日時1
    10年9月8日止之不當得利部分，雖主張為有理由，惟原告計
    算系爭夾層之租金，顯有過高之情事：
　⒈查，板橋區江子翠段第二崁小段於109年之公告地價每平方公
    尺為37,414元，則該土地每平方公尺之申報地價為29931元
    。原告廖經祐所有土地應有部分之申報總價為467,211元。(
    計算方式:29931(元)*6504(平方公尺)*原告廖經祐應有部分
    20000分之48=467,211元)；原告廖經祐所有之房屋應有部分
    於現值為584,153元。(計算方式:房屋現值1,168,305元*應
    有部分2分之1=584153元)。附註:參系爭建物之謄本，屋齡
    約36年(使照字號為75始字1478)。
  ⒉因此，原告廖經祐土地及建築物應有部分之申報總價為1,051
    ,364元。(計算方式: 467,211元+584,153元=0000000元)而
    因系爭房地為夾層，室內高度僅2公尺，無獨立之產權，僅
    為居住使用，且屋齡已36年以上，故租金應以申報總價年息
    百分之3為計算，故被告無權占用系爭房地夾層相當於不當
    得利之每月租金應為2,628元(計算方式:原告之土地及建築
    物應有部分之申報總價1,051,364元*年息3%/12個月=2,628
    元)
㈢、原告於起訴狀所主張之標的為「系爭房地之『夾層』」，並非
    是指一樓出租給萊爾富商店作為營業使用之處；甚且一樓出
    租給萊爾富所收取之租金收益，係由原告與被告各按應有部
    分各二分之一為收取；而系爭房地之「夾層」，並無出租給
    萊爾富商店作為營業使用，而是被告從小與祖父廖運源、祖
    母廖陳寶英之居住之地方；因此，原告主張系爭房地之「夾
    層」為營業使用、無土地法第97條之適用云云，並不足採等
    語置辯。並聲明：原告之訴駁回。
三、本院之判斷：
㈠、原告主張被告占有系爭房地夾層之行為，業據提出遺囑、系
    爭房地之權狀影本、實價登錄網頁、房屋稅繳款書、課稅明
    細表及房屋稅籍證明書等件影本為證，且為被告所不爭執，
    堪信為真實。至原告主張被告應返還自無權占有系爭房地夾
    層相當於租金之不當得利等情，則為被告所否認，並以前開
    情詞置辯，是本院應審酌者厥為：被告是否無權占有系爭土
    地？原告依不當得利之法律關係，得請求被告返還相當於租
    金之不當得利，有無理由？如有，金額為何？
㈡、按無法律上之原因而受利益，致他人受損害者，應返還其利
    益。不當得利之受領人，除返還其所受之利益外，如本於該
    利益更有所取得者，並應返還。但依其利益之性質或其他情
    形不能返還者，應償還其價額。民法第179條前段、第181條
    分別定有明文。而依不當得利之法則請求返還不當得利，以
    無法律上之原因而受利益，致他人受有損害為其要件，故其
    得請求返還之範圍，應以對方所受之利益為度，非以請求人
    所受損害若干為準，無權占有他人土地，可能獲得相當於租
    金之利益為社會通常之觀念（最高法院61年台上字1695號判
    例參照）。至於民法第818條所定各共有人按其應有部分，
    對於共有物之全部有使用收益權，係指各共有人得就共有物
    全部，於無害他共有人之權利限度內，可按其應有部分行使
    用益權而言。故共有人如逾越其應有部分之範圍使用收益時
    ，即係超越其權利範圍而為使用收益，其所受超過利益，要
    難謂非不當得利（最高法院62年台上字第1803號判例、17年
    上字第217號判例、89年台上字第1968號判決意旨參照）。
    次按主張法律關係存在者，須就該法律關係發生所須具備之
    要件，負舉證責任。占有人既主張其占有使用系爭土地，係
    基其於與所有人之被繼承人間之使用借貸契約，而所有人係
    繼承被繼承人之權利義務，自應受其與被繼承人間之使用借
    貸契約所拘束，自應由占有人舉證其與被繼承人間確有使用
    借貸契約存在之事實，如其未能就此有利之事實加以舉證，
    即應受敗訴判決。復按民法第四百七十二條第四款規定，借
    用人死亡者，貸與人得終止契約，足見借用人死亡，僅為貸
    與人終止契約之事由，借貸契約非因借用人死亡當然消滅，
    故借用人死亡者，該項法律關係自得由其繼承人繼受取得。
㈢、本件被告抗辯其係經廖運源、廖陳寶英、廖文銘之同意居住
    在系爭房地之夾層，為有權占有等語。經查，證人廖淑慧於
    111年9月30日本院言詞辯論時到場證稱：「（系爭夾層廖運
    源死亡前、106年4月27日至109年1月20日、109年1月20候迄
    今做何使用？）系爭夾層一直是住家使用，並沒有做店鋪使
    用。廖運源死亡前、廖陳寶英死亡前，被告一直都住在系爭
    夾層，整個家族都知道這件事。不是系爭夾層，而是房屋的
    一樓才是出租給萊爾富做店面。」等語，證人施廖秀娘於上
    開期日亦證稱：「廖運源死後繼承人有配偶跟子女。在廖運
    源死後，繼承人都有同意被告住在系爭夾層裡。」等語，足
    徵系爭建物係原所有權人廖運源於其生前出借予被告管理使
    用，亦即系爭建物之使用借貸法律關係，係存在於廖運源與
    被告之間。
㈣、復按繼承人自繼承開始時，除另有規定或專屬於被繼承人本
    身之權利、義務外，承受被繼承人財產上之一切權利、義務
    ；又繼承人有數人時，在分割遺產前，各繼承人對於遺產全
    部為公同共有，民法第一千一百四十八條、第一千一百五十
    一條分別定有明文。而依民法第八百二十八條第一項、第二
    項之規定，「公同共有人之權利義務，依其公同關係所由規
    定之法律或契約定之。除前項之法律或契約另有規定外，公
    同共有物之處分，及其他之權利行使，應得公同共有人全體
    之同意」。如契約當事人之一方有數人，而依法律之規定終
    止契約者，依民法第二百六十三條準用同法第二百五十八條
    第一項、第二項之規定，終止權之行使，應由其全體向其全
    體當事人以意思表示為之。本件被告管理使用系爭建物，既
    係基於其與廖運源間之使用借貸契約，則於廖運源死亡後，
    揆諸前揭規定，關於被繼承人廖運源之一切權利義務，包括
    上開使用借貸契約在內，均應由其全體繼承人繼承，且於分
    割遺產前，各繼承人對於遺產全部為公同共有，是上開使用
    借貸契約之終止，自應由廖運源之全體繼承人對被告以意思
    表示為之，本件廖運源之全體繼承人既無此意思表示，自無
    終止之效力，是於109年1月21日完成不動產過戶登記前，即
    被告於109年1月20日前，居住在系爭房地之夾層，為有權占
    有，原告主張基於繼承廖陳寶英、廖文銘之權利對被告主張
    相當於租金之不當得利，並無理由。
㈤、又按土地法第97條第1項規定城市地方房屋之租金，以不超過
    土地及其建築物申報總價年息百分之10為限；同法第98條、
    第99條就以現金為房屋租賃之擔保者，分別明定其現金利息
    視為租金之一部，其利率之計算，與97條租金所由算定之利
    率相等；且擔保金額，不得超過二個月房屋租金之總額，已
    交付之擔保金超過者，承租人得以超過部分抵付房租。上開
    強制規定，係法律管制住宅之租賃，調和住宅所有人與使用
    人間之權利義務關係，保障住宅使用之公平與效益，以國家
    公權力指導住宅之合理利用，貫徹保護承租人住居安定之住
    宅立法政策，均屬契約自由原則之例外，此觀同法第94條第
    1項及第96條規定意旨即明，最高法院 95 年度台上字第 19
    07 號 民事判決要旨可資參照。
㈥、經查，被告對於109年1月20日以後，相當於租金之不當得利
    並不爭執，惟以原告計算系爭夾層之租金過高等語抗辯。經
    查，兩造均不爭執被告居住於系爭夾層，足認系爭夾層為住
    家使用，而非營業使用，自有上開土地法第97條第1巷規定
    之適用，且上開法文為強制規定，故原告雖聲請鑑定系爭夾
    層之租金，然因系爭夾層之租金不得超過土地及其建築物申
    報總價年息百分之10，應認此部分之證據調查並無必要。因
    此，系爭門牌號碼新北市○○區○○路00號1樓之不動產，板橋
    區江子翠段第二崁小段於109年之公告地價每平方公尺為37,
    414元，則該土地每平方公尺之申報地價為29,931元。原告
    廖經祐所有土地應有部分之申報總價為467,211元。(計算式
    :29,931元x6,504(平方公尺)x原告廖經祐應有部分20,000分
    之48=467,211元)；原告廖經祐所有之房屋應有部分於現值
    為584,153元。(計算方式:房屋現值1,168,305元*應有部分2
    分之1=584153元)；是土地及建築物應有部分之申報總價為1
    ,051,364元(計算式: 467,211元+584,153元=1,051,364元)
    ，此一為兩造所不爭執。本院參酌系爭夾層雖作為住家使用
    ，然現今社會經濟發展狀況後，認本件以申報地價加計房屋
    課稅現值總額年息10%計算相當於租金之利得，應屬適當。
    故被告無權占用每月所獲相當於租金之不當得利之數額應為
    8,761元（計算式：1,051,364元*年息10％/12個月＝8,761元
    ）。
㈦、綜上所述，本件原告廖經祐得向被告請求自109年1月21日起
    至110年10月4日，共計1年8月13日之相當於租金之不當得利
    179,016元［計算式：8,761元*（20+13/30）月=179,016元，
    元以下四捨五入］，及自民事變更聲明暨證據調查聲請狀繕
    本送達之翌日即111年6月25日起至清償日止，按年利率百分
    之五計算之利息；及自110年10月5日起至返還新北市○○區○○
    ○段○○○○段000地號土地及其上6640建號建物之夾層部分止，
    按月給付原告廖經祐8,761元。逾此範圍之請求，則無所據
    。
四、綜上所述，原告依不當得利之法律關係，請求被告應給付原
    告廖經祐179,016元，及自111年6月25日起至清償日止，按
    年利率百分之五計算之利息；另自110年10月5日起至返還新
    北市○○區○○○段○○○○段000地號土地及其上6640建號建物之夾
    層部分止，按月給付原告廖經祐8,761元，為有理由，應予
    准許。逾此範圍之請求，則無理由，應予駁回。
五、本件原告勝訴部分，係依簡易訴訟程序所為被告敗訴之判決
    ，依民事訴訟法第389條第1項第3款規定，應依職權宣告假
    執行；並依同法第392條第2項規定，依職權為被告如預供擔
    保，得免為假執行之宣告。至於原告敗訴部分，原告之訴既
    經駁回，假執行之聲請失所附麗，應併予駁回。
六、本件事證已臻明確，兩造其餘攻擊防禦方法及所提之證據，
    經審酌後均與判決之結果不生影響，爰不另一一論述，併此
    敘明。至原告雖聲請傳喚原告周幼梅為當事人訊問，然廖運
    源之繼承人並未為終止使用借貸契約之意思表示，已如前述
    ，此部分調查證據之聲請，尚無必要。
七、訴訟費用負擔之依據：民事訴訟法第79條。
中　　華　　民　　國　　111 　年　　12　　月　　9 　　日
                  臺灣新北地方法院板橋簡易庭
                            法  官 許珮育
以上為正本係照原本作成。
如不服本判決，應於送達後20日內，向本院提出上訴狀並表明上
訴理由，如於本判決宣示後送達前提起上訴者，應於判決送達後
20日內補提上訴理由書（須附繕本）。
中　　華　　民　　國　　111 　年　　12　　月　　9 　　日
                            書記官  吳昌穆